臺灣臺中地方法院刑事判決　　　　　　 100年度易字第2588號
公　訴　人　臺灣臺中地方法院檢察署檢察官
被　　　告　廖厚迪
選任辯護人　桑銘忠律師
上列被告因妨害名譽案件，經檢察官提起公訴（100年度調偵字第
65號），本院判決如下：
    主    文
廖厚迪無罪。
    理    由
壹、證據能力方面：
    按現行刑事訴訟法為保障被告之反對詰問權，排除具有虛偽
    危險性之傳聞證據，以求實體真實之發見，於該法第159條
    第1項明定被告以外之人於審判外之言詞或書面陳述，除法
    律有規定者外，不得作為證據。又被告以外之人於審判外之
    陳述，雖不符前4條之規定（即刑事訴訟法第159條之1至159
    條之4），而經當事人於審判程序同意作為證據，法院審酌
    該言詞陳述或書面陳述作成時之情況，認為適當者，亦得為
    證據；當事人、代理人或辯護人於法院調查證據時，知有刑
    事訴訟法第159條第1項不得為證據之情形，而未於言詞辯論
    終結前聲明異議者，視為有前項之同意，同法第159條之5亦
    定有明文。考其立法意旨在於傳聞證據未經當事人之反對詰
    問予以核實，原則上先予排除。惟若當事人已放棄反對詰問
    權，於審判程序中表明同意該等傳聞證據可作為證據；或於
    言詞辯論終結前未聲明異議，基於尊重當事人對傳聞證據之
    處分權，及證據資料愈豐富，愈有助於真實發見之理念，且
    強化言詞辯論主義，使訴訟程序得以順暢進行，上開傳聞證
    據亦均具有證據能力。查本件以下所引其餘被告以外之人於
    審判外之言詞及書面陳述，業經本院審理時予以提示並告以
    要旨，各經檢察官、辯護人及被告廖厚迪等表示意見，當事
    人及辯護人已知該等陳述乃傳聞證據，均未於言詞辯論終結
    前對該等證據內容異議，依上開規定，本院審酌該等證據作
    成時，並無人情施壓或干擾，亦無不當取供之情形，認為以
    之作為本案之證據亦屬適當，是該等證據自均具有證據能力
    。
貳、實體方面：
一、公訴意旨略以：被告廖厚迪為私立弘越文理短期補習班即林
    芸含（下稱弘越補習班）之員工（自民國97年6月起至99年4
    月10日止），擔任導師，竟意圖為他人不法利益，於99年3
    月間，向弘越補習班的員工佯稱「弘越補習班跟翔宇補習班
    是合夥關係」等不實的訊息，煽動弘越補習班員工和老師前
    往翔宇補習班任職（此部分業經檢察官另為不起訴處分確定
    ）。嗣於99年4月10日，被告遭弘越補習班解職，仍基於洩
    漏個人資料之犯意，將其保管持有內有弘越補習班資料之隨
    身碟，擅自重製於其所有之隨身碟，並洩漏其內容予翔宇補
    習班，而於99年5月間，利用其中資料撥打電話於學生家長
    （此部分業經告訴人撤回，另經檢察官為不起訴處分確定）
    。再於99年4月12日，被告利用家中電腦上網至「無名小站
    」網站所屬網誌（http://www.wretch.cc/blog/adei），在
    網路上散布「經過了2年的時間‧‧‧我終於回來翔宇補習
    班了‧‧‧或許是好也是壞‧‧‧可是就是沒可是‧‧‧廖
    ㄚ迪原來就是翔宇的一份子‧‧‧只是調職過去國中部門而
    以‧‧‧沒想到這一切竟是這麼險惡‧‧‧看到以前離職的
    同仁一個比一個可惡時‧‧‧我想我也該回原本該屬於我的
    地方了吧‧‧‧況且我也沒在翔宇離職過喔‧‧‧或許現階
    段會有許多人會覺得‧‧‧廖ㄚ迪怎麼會離開弘越補習班‧
    ‧‧因為那裡不過說一套做又是一套而已‧‧‧得到好處了
    ‧‧‧自己跑出去亂來‧‧‧唉‧‧‧真的覺得‧‧‧人真
    的要這麼辛苦嗎‧‧‧難道不累嗎‧‧‧其實我心中是很感
    謝弘越補習班的‧‧‧感覺給我許多機會‧‧‧許多的經驗
    ‧‧‧也感謝弘越扣押我薪資‧‧‧因為這樣做‧‧‧讓我
    更能確定我這樣離開是對的‧‧‧以前說的不過都是謊言罷
    了‧‧‧呼‧‧‧也罷‧‧‧希望往後你們的戰爭別牽扯到
    無辜的人身上‧‧‧這些不是別人欠你的‧‧‧千萬記得做
    人基本道理‧‧‧別把外面所受的傷害‧‧‧加害到自己人
    身上‧‧‧真的很掉漆‧‧‧這位老闆‧‧‧請用心在教育
    上吧‧‧‧不管是翔宇還是弘越的學生‧‧‧只要有問題‧
    ‧‧歡迎與我聯絡‧‧‧因為這些不是你們該接受的‧‧‧
    你們是無辜的‧‧‧如果有機會我希望能在帶到你們這些有
    緣份的學生們‧‧‧記得‧‧‧給廖老師帶的學生是最棒的
    ‧‧‧我以你為榮」等不實文字，供給不特定人瀏覽，足生
    損害於弘越補習班之名譽，因認被告涉犯刑法第310條第2項
    之加重誹謗罪嫌等語。
二、按犯罪事實，應依證據認定之，無證據不得認定犯罪事實，
    刑事訴訟法第154條第2項定有明文。如未能發現相當證據，
    或證據不足以證明，自不能以推測或擬制方法以為裁判基礎
    。刑事訴訟法第161條第1項規定：檢察官就被告犯罪事實，
    應負舉證責任，並指出證明之方法。因此檢察官對於起訴犯
    罪事實，應負提出證據及說服之實質舉證責任。其所提證據
    之證明力必須達於使法院確信起訴之犯罪事實為真實程度，
    倘其所提出之證據，不足為被告有罪之積極證明，或其闡明
    之證明方法，無從說服法官以形成被告有罪之心證，而有合
    理懷疑存在者，基於無罪推定原則，即應為被告無罪之判決
    （最高法院99年度台上字第3428號判決）；告訴人之告訴，
    係以使被告受刑事訴追為目的，難免故予誇大，是其指訴是
    否與事實相符，仍應調查其他證據以資審認。現行刑事訴訟
    法並無禁止被害人於公訴程序為證人之規定，自應認被害人
    在公訴程序中具有證人適格即證人能力，然被害人與一般證
    人不同，其與被告處於絕對相反之立場，其陳述之目的，在
    使被告受刑事訴追處罰，內容未必完全真實，證明力自較一
    般證人之陳述薄弱。故被害人縱立於證人地位而為指證及陳
    述，且其指證、陳述無瑕疵可指，仍不得作為有罪判決之唯
    一依據，應調查其他證據以察其是否與事實相符，亦即仍須
    有補強證據以擔保其指證、陳述之真實性，始得採為斷罪之
    依據（最高法院99年度台上字第3987號判決）。
三、又言論自由具有實現個人自我、促進民主政治、培養多元意
    見等多重功能，為人民之基本權利，國家應給予最大限度之
    維護，俾其實現自我、溝通意見、追求真理及監督各種政治
    或社會活動之功能得以發揮，憲法第11條定有明文保障。惟
    為兼顧對個人名譽、隱私及公共利益之保護，法律尚非不得
    對言論自由依其傳播方式為合理之限制。刑法上之誹謗罪係
    屬對於言論自由依傳播方式所加之限制，其構成要件並受保
    障言論自由權及憲法第23條之規範。刑法第310條第3項前段
    以對於所誹謗之事，能證明其為真實者不罰，係針對言論內
    容與事實相符者之保障，並藉以限定刑罰權之範圍，非謂指
    摘或傳述誹謗事項之行為人，必須自行證明其言論內容確實
    真實，始能免於刑責，亦不得以此項規定而免除檢察官或自
    訴人於訴訟程序中，依法應負行為人故意毀損他人名譽之舉
    證責任，或法院發現其為真實之義務。該指摘或傳述誹謗事
    項之行為人，證明其言論內容是否真實，其證明強度不必達
    到客觀之真實，透過「實質（真正）惡意原則」之檢驗，只
    要認行為人於發表言論時並非明知所言非真實而故意捏造虛
    偽事實，或並非因重大過失或輕率而未探究所言是否為真實
    致其陳述與事實不符，皆排除於第310條之處罰範圍外，認
    行為人不負相關刑責。因此，行為人就其指摘或傳述非涉及
    私德而與公共利益有關之事項，雖不能證明言論內容為真實
    ，但依其所憑之證據資料，認為行為人有相當理由確信其為
    真實，即主觀上有確信「所指摘或傳述之事為真實」之認識
    ，即欠缺故意，不能以誹謗罪之刑責相繩。又刑法第311條
    係關於「意見表達」或對於事物之「評論」，就誹謗罪特設
    之阻卻違法事由，目的在維護善意發表意見之自由，亦不生
    牴觸憲法問題，司法院大法官釋字第509號著有解釋。針對
    特定事項，依個人價值判斷所提出之主觀意見、評論或批判
    ，此種意見表達，仍須符合該條第3款「以善意發表言論，
    對於可受公評之事為適當評論」，即所謂「合理評論原則」
    之規定，始得據以阻卻違法。易言之，憲法對於「事實陳述
    」之言論，係透過「實質（真正）惡意原則」予以保障，對
    於「意見表達」之言論，則透過「合理評論原則」，亦即「
    以善意發表言論，對於可受公評之事為適當評論」之誹謗罪
    阻卻違法事由，賦與絕對保障（最高法院99年度台上字第56
    0號判決）。
四、公訴意旨認被告涉犯加重誹謗罪嫌係以被告廖厚迪供述、告
    訴人林芸含指述、證人林建文、秦建翔、陳泰銘證述及上開
    網頁資料等為其論據。訊據被告堅詞否認有何加重誹謗犯行
    ，辯稱：伊所發表的文字，是在個人網站表示個人主觀意見
    ，並非針對特定事項來發表，所表達的也是事實等語，經查
    ：
(一)被告曾於97年6月起至99年4月10日間在私立弘越文理短期補
    習班擔任導師，嗣遭解職後，於99年4月12日，利用家中電
    腦上網至「無名小站」網站其個人所有網誌（http://www.
    wretch. cc/ blog/adei）上，登載「經過了2年的時間‧‧
    ‧我終於回來翔宇補習班了‧‧‧或許是好也是壞‧‧‧可
    是就是沒可是‧‧‧廖ㄚ迪原來就是翔宇的一份子‧‧‧只
    是調職過去國中部門而以‧‧‧沒想到這一切竟是這麼險惡
    ‧‧‧看到以前離職的同仁一個比一個可惡時‧‧‧我想我
    也該回原本該屬於我的地方了吧‧‧‧況且我也沒在翔宇離
    職過喔‧‧‧或許現階段會有許多人會覺得‧‧‧廖ㄚ迪怎
    麼會離開弘越補習班‧‧‧因為那裡不過說一套做又是一套
    而已‧‧‧得到好處了‧‧‧自己跑出去亂來‧‧‧唉‧‧
    ‧真的覺得‧‧‧人真的要這麼辛苦嗎‧‧‧難道不累嗎‧
    ‧‧其實我心中是很感謝弘越補習班的‧‧‧感覺給我許多
    機會‧‧‧許多的經驗‧‧‧也感謝弘越扣押我薪資‧‧‧
    因為這樣做‧‧‧讓我更能確定我這樣離開是對的‧‧‧以
    前說的不過都是謊言罷了‧‧‧呼‧‧‧也罷‧‧‧希望往
    後你們的戰爭別牽扯到無辜的人身上‧‧‧這些不是別人欠
    你的‧‧‧千萬記得做人基本道理‧‧‧別把外面所受的傷
    害‧‧‧加害到自己人身上‧‧‧真的很掉漆‧‧‧這位老
    闆‧‧‧請用心在教育上吧‧‧‧不管是翔宇還是弘越的學
    生‧‧‧只要有問題‧‧‧歡迎與我聯絡‧‧‧因為這些不
    是你們該接受的‧‧‧你們是無辜的‧‧‧如果有機會我希
    望能在帶到你們這些有緣份的學生們‧‧‧記得‧‧‧給廖
    老師帶的學生是最棒的‧‧‧我以你為榮」等文字之事實，
    業經被告於偵查及本院審理中坦認不諱，且與告訴人林芸含
    於本院審理中所為證述相符（本院卷第42頁背面至第44頁背
    面），並有上開部落格網頁列印資料在卷可參（99年度他字
    第2876號卷第15頁），堪認此部分為真。
(二)被告於99年4月12日將上開文章內容登載於其所有之前開部
    落格時，並未立即以密碼加密，而係可供所有上網大眾瀏覽
    之狀態，嗣後始經被告加密供固定朋友瀏覽，業經被告於本
    院審理時供述不諱（本院卷第46頁），並經告訴人林芸含於
    上網瀏覽時發現上開部落格內容而提出告訴，亦經告訴人於
    本院審理中證述明確（本院卷第43頁背面、第44頁背面），
    足認上開網頁內容時初始發表時，係屬公眾可瀏覽之狀態無
    誤。
(三)按誹謗罪之故意，以行為人對其指摘或傳述之事足以損害他
    人名譽有所認識，並且進而決意加以指摘或傳述該事件之具
    體內容，始足當之；而立法者為體現憲法保障人民言論自由
    權利，設有刑法第311條以善意發表言論之各款情形，為前
    開誹謗罪之特別違法阻卻事由，然其是否基於善意，應就具
    體事件而為持平、客觀之判斷，而非純就評論者或被評論者
    之立場判斷，若無證據足證行為人係出於惡意下，自應推定
    其為善意。又因保護合法之利益以善意發表言論者，不罰，
    刑法第311條第1款亦有規定；所謂「善意」者，乃惡意之對
    ，係指行為人心意之初動，並無誹謗他人名譽之故意者言；
    「發表言論」，乃對於某事公開以文字與言詞，表示其個人
    之看法與主張或予以評論。而觀之被告所登載前開之文字內
    容為：「經過了2年的時間‧‧‧我終於回來翔宇補習班了
    ‧‧‧或許是好也是壞‧‧‧可是就是沒可是‧‧‧廖ㄚ迪
    原來就是翔宇的一份子‧‧‧只是調職過去國中部門而以‧
    ‧‧沒想到這一切竟是這麼險惡‧‧‧看到以前離職的同仁
    一個比一個可惡時‧‧‧我想我也該回原本該屬於我的地方
    了吧‧‧‧況且我也沒在翔宇離職過喔‧‧‧或許現階段會
    有許多人會覺得‧‧‧廖ㄚ迪怎麼會離開弘越補習班‧‧‧
    因為那裡不過說一套做又是一套而已‧‧‧得到好處了‧‧
    ‧自己跑出去亂來‧‧‧唉‧‧‧真的覺得‧‧‧人真的要
    這麼辛苦嗎‧‧‧難道不累嗎‧‧‧其實我心中是很感謝弘
    越補習班的‧‧‧感覺給我許多機會‧‧‧許多的經驗‧‧
    ‧也感謝弘越扣押我薪資‧‧‧因為這樣做‧‧‧讓我更能
    確定我這樣離開是對的‧‧‧以前說的不過都是謊言罷了‧
    ‧‧呼‧‧‧也罷‧‧‧希望往後你們的戰爭別牽扯到無辜
    的人身上‧‧‧這些不是別人欠你的‧‧‧千萬記得做人基
    本道理‧‧‧別把外面所受的傷害‧‧‧加害到自己人身上
    ‧‧‧真的很掉漆‧‧‧這位老闆‧‧‧請用心在教育上吧
    ‧‧‧不管是翔宇還是弘越的學生‧‧‧只要有問題‧‧‧
    歡迎與我聯絡‧‧‧因為這些不是你們該接受的‧‧‧你們
    是無辜的‧‧‧如果有機會我希望能在帶到你們這些有緣份
    的學生們‧‧‧記得‧‧‧給廖老師帶的學生是最棒的‧‧
    ‧我以你為榮」，有上開部落格網頁列印資料在卷可參（99
    年度他字第2876號卷第15頁）。細譯上開文字內容，被告所
    陳述者為其離開弘越補習班，至翔宇補習班任職之心路歷程
    ，其中對被告前所任職之弘越補習班雖多有不滿與抱怨，然
    其所用之文字與語氣，多為道德上之責備與勉勵，就遭解職
    之員工而言，尚屬尋常，其並無使用不雅之言語、舉動，刻
    意對告訴人或弘越補習班進行人身攻擊或空泛之謾罵等情，
    顯見被告當時僅不同意告訴人經營弘越補習班之方式，並希
    冀告訴人投注更多心力於補習班之教育事業上，並未牽扯補
    習班經營以外之事項，可知上開文字內容係被告個人主觀之
    感受，公開以文字表示其個人對經營補習班之看法、主張，
    並予評論，並無證據證明被告係出於惡意而言，堪認被告係
    善意而無誹謗告訴人名譽之故意。
(四)再者，公訴意旨認被告所為之上開評論中涉及誹謗告訴人名
    譽者為「因為那裡不過說一套做又是一套而已」、「這位老
    闆‧‧‧請用心在教育上吧」等文字，惟告訴人既係經營補
    習班教育事業者，其經營補習班教育之方式與優劣成敗，影
    響眾多莘莘學子未來之發展，自為社會大眾所關注之議題，
    而得為可受公評之事項，被告身為補習班服務業之一員，當
    更有其想法與意見。因之，被告所發表之上開言論，僅表達
    出其個人不認同告訴人經營弘越補習班之方式，雖被告所評
    論之內容不乏負面批評之用語，足令告訴人感受不快，然該
    評論既係被告主觀評價之表現，無所謂真實與否。況者，告
    訴人經營弘越補習班之教育方式為何，本身即為可受公評之
    事項，已如前述，在被告所用之遣詞用字尚無過激之描述性
    字眼情形下，則被告所為上開意見表達之言論，亦符合「合
    理評論原則」，其所為並未踰越言論自由之範疇，該當誹謗
    罪之阻卻違法事由，自難以刑法第310條第2項之加重誹謗罪
    予以相繩。
五、綜上所述，被告所發表之上開言論，既非出於惡意，且係關
    乎告訴人經營弘越補習班之方式，攸關社會公共利益之事項
    ，而為可受公評之事項，被告並無假借言論自由之名，惡意
    行誹謗之實，難認有何誹謗之故意，且其並未逾「合理評論
    原則」之範疇，自難論以刑法第310條第2項之散布文字誹謗
    罪。此外，復查無其他積極證據足資證明被告有檢察官所指
    之加重誹謗之犯行，本件既不能證明被告犯罪，揆諸上開說
    明，自應諭知被告無罪之判決。
據上論斷，應依刑事訴訟法第301條第1項前段，判決如主文。
本案檢察官劉玉媛到庭執行職務。
中    華    民    國   100    年    12    月    29    日
                  刑事第十六庭  法  官  柯雅惠
以上正本證明與原本無異。
如不服本判決應於收受判決後10日內向本院提出上訴書狀，並應
敘述具體理由；其未敘述上訴理由者，應於上訴期間屆滿後20日
內向本院補提理由書（均須按他造當事人之人數附繕本）「切勿
逕送上級法院」。
                                書記官  廖健雄
中    華    民    國   100    年    12    月    29    日